【裁判字號】    98,判,648
【裁判日期】    980611
【裁判案由】    營利事業所得稅
【裁判全文】
最  高  行  政  法  院  判  決
                                       98年度判字第648號
上  訴  人  菁華工業股份有限公司
代  表  人  甲○○
被 上訴 人  財政部臺灣省中區國稅局
代  表  人  趙榮芳
上列當事人間營利事業所得稅事件，上訴人對於中華民國96年5
月8日臺中高等行政法院95年度訴字第317號判決，關於其敗訴部
分，提起上訴，本院判決如下：
    主  文
上訴駁回。
上訴審訴訟費用由上訴人負擔。
    理  由
一、上訴人90年度營利事業所得稅結算申報，列報營業收入淨額
    新臺幣（下同）749,370,991元、廣告費20,686,509元及其
    他費用38,633,021元，案經被上訴人初查分別核定營業收入
    淨額799,248,913元、廣告費1,398,930元及其他費用35,409
    ,611元，全年所得額37,195,554元，補徵稅額6,509,672元
    ，復因其漏報營業收入，乃按其所漏稅額2,493,898元處1倍
    罰鍰2,493,800元（計至百元止）。上訴人不服，申請復查
    ，未獲變更，提起訴願，亦遭決定駁回，遂提起行政訴訟。
    經原審法院為一部分勝訴（關於廣告費部分）一部分敗訴（
    關於營業收入淨額、其他費用及罰鍰3部分）之判決，上訴
    人對其敗訴部分不服，乃提起本件上訴。
二、上訴人起訴主張：(一)關於營業收入淨額部分：1.上訴人90年
    度列報銷售約旦Maintrend International Corporation（
    下稱約旦公司）收入計25,317,051元，內容為銷售約旦公司
    布匹之收入，有約旦公司訂單、出口報單及商業發票可稽；
    然被上訴人因上訴人代收約旦公司客戶之信用狀推定屬上訴
    人銷售成衣，引用財政部民國（下同）84年5月31日台財稅
    第841625099號函釋，調增上訴人營業收入49,877,922元及
    依同業毛利調增所得額9,975,584元，與上訴人之銷售實況
    全然不符。2.上開信用狀係約旦公司之海外客戶直接下單給
    約旦公司而開立，與上訴人無涉。上訴人與約旦公司所為之
    貨款代收付行為，乃因國外交易收款不易，為確保上訴人原
    料出售款項之債權收回，而與約旦公司協議信用狀之押匯方
    為上訴人，雙方並訂有協議書可稽，俟貨款入帳後，再將出
    售原料款之差額返還約旦公司，上訴人已於93年11月19日至
    被上訴人處所備詢時，統計銷貨收入、資金支付、還款方式
    作成一覽表說明，依營利事業所得稅查核準則（下稱查核準
    則）第18條之2規定，上訴人代收約旦公司之貨款，於扣除
    上訴人之債權後均已匯還約旦公司，有上訴人之匯款單據證
    明代收轉付之事實可稽。被上訴人不應主觀以信用狀為唯一
    依據，逕將信用狀押匯金額計入上訴人之營業收入。3.被上
    訴人以銀行大量印刷之制式表格來主觀認定上訴人為出口商
    ，似有欠妥。信用狀係國際貿易支付工具，信用狀上通常指
    出口商為受益人，而非被上訴人所述信用狀之受益人即為貨
    物之出口商，依照信用狀統一慣例，信用狀具有獨特性，信
    用狀之申請係以進口商之開狀申請書為基礎，與買賣契約無
    關；且信用狀只要進口商願意開具且文件符合信用狀條款即
    可兌領，買賣契約如何並不影響信用狀之效力，本案美國客
    戶開具以上訴人為受益人之信用狀，作為上訴人出貨給約旦
    公司貨款之擔保，實務上並非不可，且上訴人已提示約旦公
    司開具給美國客戶之商業發票及提單等商業往來文件，亦證
    明出口商為約旦公司而非上訴人。4.再者約旦公司廠址位於
    約旦國內合格工業區（Qualified Industrial Zones，下稱
    QIZ），其產品進入美國享有免配額和免關稅的雙重優惠。
    而被上訴人主張：「營利事業將原料或半成品運往國外加工
    後，直接運銷第三國買受人，該外銷貨物應俟運銷第三國買
    受人時，按交易總額列報銷貨收入」，然該種來料加工方式
    不符合美國和約旦兩國所共同簽署的「QIZ」法律規定，且
    無法享受免配額及免關稅之優惠，在競爭的國際貿易環境下
    根本窒礙難行。(二)關於其他費用部分：上訴人90年度列報其
    他費用「出口費用－海運費」1,555,210元之發生，係分別
    於89年12月15日、22日及29日分批出口至阿根廷布宜諾斯艾
    利斯之海運費，因船務作業之故，途中需經新加坡、馬來西
    亞等地辦理轉運，致全程之作業費用無法於交運時確知，而
    與貨物承攬人約定貨物運抵目的地後再依實際發生之費用開
    立統一發票向上訴人收取，因貨物運送至中南美洲需耗時甚
    久，實難於89年度結帳時確知海運費金額列帳，而於90年2
    月份廠商請款時認列為90年度之費用，再者上訴人所取得之
    海運費憑證開立日期為90年2月6日，符合查核準則第64條但
    書及財政部63年10月3日台財稅第37272號函釋規定。(三)關於
    罰緩部分：依實質課稅原則，上訴人本無被上訴人所述所得
    稅法第110條第1項規定之逃漏稅情事，原核定與上訴人誠實
    納稅之事實不符等語，求為判決撤銷訴願決定及原處分。
三、被上訴人則以：(一)營業收入淨額部分：上訴人係經營其他紙
    容器業及成衣批發業，90年度列報營業收入淨額749,370,99
    1元，營業成本596,376,523元，惟觀諸被上訴人所提示信用
    狀之受通知人、受益人、出口結匯證實書及交易憑證之出口
    商均為上訴人，又依其帳載及傳票憑證查核，係接受國外客
    戶訂單，將原料出口至約旦加工再直接運往國外，有會計師
    工作底稿所載上訴人之纖維部及成衣部之製程全部委外加工
    後直接外銷，成衣部員工出差至約旦公司工作報告及該公司
    設於臺北之辦公處所與上訴人同址等資料可稽。則本案依銀
    行法及信用狀統一慣例規定，國外進口商開立之信用狀既以
    上訴人為受益人，上訴人即為承擔貨物風險、交付貨物及收
    取貨款之出口商，其交易型態係國外進口商向上訴人下單，
    再由其提供原料運交約旦公司加工直接運往國外客戶，依信
    用狀規定交貨並取得貨款及出口結匯證實書，依財政部84年
    5月31日台財稅第841625099號函釋，系爭成衣買賣應按其交
    易總額列報為上訴人之銷貨收入，其帳列暫收款49,877,922
    元應轉列為銷貨收入；又上訴人未列報委外加工成本之相關
    憑證，該部分依成衣批發業同業利潤標準毛利率20%核算營
    業成本39,902,338元，即核定上訴人營業收入淨額799,248,
    913元及營業成本636,278,861元，並無不合。(二)其他費用：
    本件上訴人90年度列報其他費用38,633,021元，其中1,555,
    210元屬出口費用－海運費。惟按上訴人係屬公司組織，依
    行為時所得稅法第22條第1項前段及第24條第1項規定應採權
    責發生制之會計基礎，其應歸屬於當年度之費用，應於年度
    結算時就估列數字以應付費用科目列帳。次按上訴人90年度
    系爭出口商品之託運時點發生於89年度，自應於89年度託運
    時，估列運費金額入帳，且與出口海運費相關外銷出口收入
    ，既已列報89年度營業收入，系爭金額又屬上訴人銷貨成本
    之必要成本，依收入費用配合原則及權責基礎，系爭出口海
    運費1,555,210元應於89年度計算損益。(三)罰鍰部分：上訴
    人90年度漏報營業收入49,877,922元及利息收入8元，漏報
    所得額9,975,592元及所得稅額2,493,898元，被上訴人按所
    漏稅額處1倍罰鍰2,493,800元，違章事證明確，原罰鍰處分
    並無違誤等語，資為抗辯，求為判決駁回上訴人之訴。
四、原審斟酌全辯論意旨及調查證據之結果，關於營業收入淨額
    部分、其他費用部分及罰鍰部分，以：(一)營業收入淨額部分
    ：上訴人係經營其他紙容器業及成衣批發業，其90年度營利
    事業所得稅結算申報，自行列報營業收入淨額為749,370,99
    1元，營業成本596,376,523元，被上訴人初查以其帳列暫收
    款之信用狀受通知人、受益人、出口結匯證實書及交易憑證
    之出口商均為上訴人，又依其帳載及傳票憑證查核，系爭交
    易均係上訴人接受國外客戶訂單，將原料出口至約旦加工再
    直接運往國外，核屬上訴人之銷售行為，乃依財政部84年5
    月31日台財稅第841625099號函釋，將其帳列暫收款49,877,
    922元轉列為銷貨收入；又上訴人未列報委外加工成本之相
    關憑證，該部分依成衣批發業同業利潤標準毛利率20%核算
    營業毛利為9,975,584元、營業成本為39,902,338元，即核
    定上訴人90年度營業收入淨額為799,248,913元、營業成本
    為636,278,861元（原處分卷第838頁）。上訴人不服，循序
    提起行政訴訟。經查，依銀行法第16條規定：「本法稱信用
    狀，謂銀行受客戶之委任，通知並授權指定受益人，在其履
    行約定條件後，得依照一定款式，開發一定金額以內之匯票
    或其他憑證，由該行或其指定之代理銀行負責承兌或付款之
    文書。」國際商會（International Chamber of Commerce,
    ICC）1993年修訂之信用狀統一慣例（UPC500）第1條至第3
    條、第13條及第48條規定，可知以信用狀方式為貿易者，不
    論是付款或承兌買賣（進口商、出口商）雙方均應遵守信用
    狀所有條款，亦即賣方須按照信用狀條件裝運貨物取得及製
    作單據（如匯票、商業發票、提貨單、包裝單、產地證明及
    其他約定文件等）請求付款，買方亦應按照信用狀履約付款
    ，故信用狀實為買賣雙方權利義務之重要依據。查上訴人係
    從事各種合成纖維絲棉用之各類捲筒管、各種纖維之製造加
    工及布匹成衣之買賣業務，分成3部門－紙管、纖維事業、
    成衣部（原處分卷第820-821頁）等；其90年度之營利事業
    所得稅會計師工作底稿明載纖維部及成衣部之「製程全部委
    外加工，且加工完直接外銷，並不再入庫」（原處分卷第76
    9頁）。而約旦公司設於臺北之辦公處所係與上訴人同址（
    原處分卷第742頁）；上訴人成衣部員工至約旦出差（原處
    分卷第755-762頁）之工作報告有關約旦公司「成衣系統執
    行」之訂單、採購、生產及庫存等管理亦說明：「1.訂單管
    理：主要資料由臺北輸入，目前此系統較無問題。2.採購管
    理：約旦方面已使用系統表單進行採購作業，以利控制，目
    前正常作業。3.生產管理：目前工卡於生產線上流動的情形
    在各級主管的宣導及督導之下，已逐漸正常化，縫製/特車/
    整燙/包裝各段工卡由3名約勞負責每日輸入系統，於12/8會
    議中已決定生產需每日檢查各日報表數據正確否，轉主管覆
    查及檢討生產進度，若輸入資料正確，臺北可於次日看出前
    1日約旦廠的產量及狀況，此工卡輸入也含計件工資之實施
    ，統計各員工負責之工段之產量。4.庫存管理：12/6～12/
    11廠內實施總盤點，盤點明細確定後會將主附料庫存情形試
    輸入系統以便掌握主附料流向及庫存」（原處分卷第753-75
    4頁）等語，顯見該約旦公司有關訂單、採購、生產及庫存
    等成衣系統管理均為上訴人所掌控。參以上訴人提示上海商
    銀東臺北分行之其他交易憑證出口結匯證實書所載出口商為
    上訴人（原處分卷第1380頁），徵諸銀行法及信用狀統一慣
    例規定，上訴人即為具賣方權利義務之受益人，依信用狀規
    定出貨及備妥單據，並經該銀行審核，其交易型態係國外進
    口商向上訴人下單，再由其提供原料運交約旦公司加工直接
    運往國外客戶，依信用狀規定交貨並取得貨款及出口結匯證
    實書等各情，足證上訴人為系爭成衣交易之出口商，依財政
    部84年5月31日台財稅第841625099號函釋，系爭成衣買賣應
    按其交易總額列報為上訴人之銷貨收入，被上訴人乃將上訴
    人列報暫收款（已扣減布匹之銷貨收入）部分，金額合計49
    ,877,922元轉列為上訴人之銷貨收入，復以上訴人未提示委
    外加工成本之相關憑證，按該業同業利潤標準毛利率核算其
    營業成本為39,902,338元，核定增列營業收入9,975,584元
    ，全年營業收入淨額799,248,913元，營業成本636,278,861
    元，揆諸行為時所得稅法第24條第1項、第83條第1項、同法
    施行細則第81條第1項規定及財政部84年5月31日台財稅第84
    1625099號函釋規定，並無不合，復查及訴願決定遞予維持
    ，亦無違誤。上訴人主張其與約旦公司所為之貨款代收付行
    為，乃因國外交易收款不易，為確保上訴人原料出售款項之
    債權收回，而與約旦公司協議信用狀之押匯方為上訴人，俟
    貨款入帳後，再將出售原料款之差額（本案為49,877,922元
    ）返還約旦公司等語，核無可採。(二)其他費用部分：上訴人
    90年度營利事業所得稅結算申報，自行列報其他費用38,633
    ,021元，被上訴人初查以其中一筆出口費用－海運費1,555,
    210元，係屬上年度之運費，乃予以剔除，連前述一筆推銷
    費用1,668,200元轉正為廣告費，核定其他費用為35,409,61
    1元。上訴人不服，循序提起行政訴訟。經查，上訴人係屬
    公司組織，依所得稅法第22條規定應採權責發生制之會計基
    礎，其應歸屬於當年度之費用，應於年度結算時就估列數字
    以應付費用科目列帳。次查與系爭運費相對應之外銷營業收
    入，上訴人業已列報於89年度營利事業所得稅之營業收入項
    下，系爭出口商品之託運時點亦發生於89年度，則依收入費
    用配合原則及權責基礎，上訴人自應於89年度託運時，估列
    運費金額入帳，即系爭出口海運費1,555,210元應列報於89
    年度計算損益。至上訴人主張系爭費用實難於89年度結帳時
    ，確知海運費金額，系爭費用符合查核準則第64條但書及財
    政部63年10月3日台財稅第37272號函釋規定，得以過期帳認
    列乙節，按系爭金額並非少數，又屬上訴人銷貨之必要成本
    ，非屬不可預知之費用或損失，且營利單位為計算其營業損
    益，均會事先查詢運費金額，方有交運之可能，上訴人稱其
    無法確知系爭費用金額等情，不符一般商業經營常規。是本
    件並無查核準則第64條但書所稱具有特殊情形無法確知之情
    形，自無該規定之適用，原處分予以剔除，揆諸行為時所得
    稅法第22條第1項前段及第24條第1項規定，並無不合，復查
    及訴願決定遞予維持，均無違誤。(三)罰鍰部分：上訴人90年
    度漏報營業收入49,877,922元及利息收入8元，漏報所得額
    9,975,592元及所得稅額2,493,898元之事實，均如前述，是
    上訴人既有以暫收款名義隱匿銷貨收入而漏報營業收入及漏
    報利息收入之事實，徵諸前揭上訴人漏報系爭營業收入及漏
    報利息收入之情節，上訴人縱非故意漏報，亦有過失，從而
    ，被上訴人依所得稅法第110條規定，按其所漏稅額處1倍罰
    鍰2,493,800元，並無違誤，復查及訴願決定予以維持，同
    無不合等詞，為其判斷基礎，因而駁回上訴人前開營業收入
    淨額部分、其他費用部分及罰鍰部分之訴。
五、本院查：(一)按「會計基礎，凡屬公司組織者，應採用權責發
    生制」、「營利事業所得之計算，以其本年度收入總額減除
    各項成本費用、損失及稅捐後之純益額為所得額。」、「稽
    徵機關進行調查或復查時，納稅義務人應提示有關各種證明
    所得額之帳簿、文據；其未提示者，稽徵機關得依查得之資
    料或同業利潤標準，核定其所得額。」、「納稅義務人已依
    本法規定辦理結算申報，但對依本法規定應申報課稅之所得
    額有漏報或短報情事者，處以所漏稅額兩倍以下之罰鍰。」
    及「本法第83條所稱之帳簿文據，其關係所得額之一部或關
    係課稅年度中某一期間之所得額，而納稅義務人未能提示者
    ，稽徵機關得就該部分依查得資料或同業利潤標準核定其所
    得額。」分別為行為時所得稅法第22條第1項前段、第24條
    第1項、第83條第1項、第110條第1項及同法施行細則第81條
    第1項所明定。次按「負債中匿列收入者，應依所得稅法第
    110條規定辦理。例如：以往來戶或暫收款匿列銷貨收入等
    。」復為查核準則第108條所規定。又按「營利事業將原料
    或半成品運往國外加工後，直接運銷第三國買受人，該外銷
    貨物應俟運銷第三國買受人時，按交易總額列報銷貨收入。
    」亦經財政部84年5月31日台財稅第841625099號函釋在案，
    經核與相關稅法規定無違，得予適用。(二)本件上訴人90年度
    營利事業所得稅結算申報，列報營業收入淨額749,370,991
    元、廣告費20,686,509元及其他費用38,633,021元，案經被
    上訴人初查分別核定營業收入淨額799,248,913元、廣告費
    1,398,930元及其他費用35,409,611元，全年所得額37,195,
    554元，補徵稅額6,509,672元，復因其漏報營業收入，乃按
    其所漏稅額2,493,898元處1倍罰鍰2,493,800元（計至百元
    止）。上訴人循序提起行政訴訟，經原審法院為一部分勝訴
    一部分敗訴之判決，上訴人對其敗訴部分（即營業收入淨額
    、其他費用及罰鍰部分）不服，乃提起本件上訴。查原判決
    關於上訴人帳列暫收款49,877,922元係上訴人接受國外客戶
    訂單，將原料出口至約旦加工再直接運往國外，屬上訴人之
    銷售行為，而非查核準則第18條之2之代收轉付款項，應予
    轉列為銷貨收入；另因上訴人未能提示系爭成衣營業收入之
    成本帳證供核，被上訴人自得依同業利潤標準核計其所得額
    ；又上訴人90年度自行列報其他費用，其中一筆出口費用－
    海運費1,555,210元，採權責發生制之會計基礎，屬89年度
    費用，應自本（90）年度予以剔除；此外上訴人有以暫收款
    名義隱匿銷貨收入而漏報營業收入及漏報利息收入之事實，
    被上訴人自應按其所漏稅額處1倍罰鍰等節，及被上訴人依
    首揭規定所為原處分之合法性，暨上訴人就此部分在原審之
    主張如何不足採等事項，均已詳述其得心證之理由。原判決
    認原處分此部分之認事用法，尚無違誤，維持此部分原處分
    及訴願決定，而駁回上訴人在原審此部分之訴，其所適用之
    法規與該案應適用之法規並無違背，與解釋判例，亦無牴觸
    ，並無所謂原判決有違背法令之情形。(三)又證據之取捨與當
    事人所希冀者不同，致其事實之認定亦異於該當事人之主張
    者，尚不得謂為原判決認定事實有違背經驗法則或論理法則
    之情形。本件上訴人主張其與約旦公司間僅為代收轉付性質
    ，其收受之信用狀為國外客戶向約旦公司所下訂單而開立，
    經雙方協議信用狀之受益人為上訴人，約旦公司出售成衣時
    ，上訴人憑該公司出口資料結匯，借記銀行存款貸記暫收款
    ，經扣收材料貨款後，餘額匯還約旦公司，借記暫收款貸記
    應收帳款及銀行存款等情，業經原判決論斷其無從證明代收
    轉付屬實。上訴人對於業經原判決此部分詳予論述不採之事
    由再予爭執，核屬法律上見解之歧異，要難謂為原判決此部
    分有違背法令之情形。至於上訴人主張被上訴人既認定約旦
    公司為上訴人代工，應核實減除匯予約旦公司之貨款49,877
    ,922元為代工成本乙節。惟如前述，上訴人既未能提示系爭
    成衣營業收入之成本帳證供核，依所得稅法第83條第1項及
    同法施行細則第81條第1項規定，自應按其同業利潤標準核
    定其所得額，並無財政部69年10月3日台財稅第38271號函釋
    規定「．．．該項漏報銷貨收入部分之成本，如經稽徵機關
    查明未列報，則計算匿報所得額時，應准核實減除。」之適
    用，是上訴人上開主張，核不足採。(四)上訴人其餘訴稱各節
    ，乃上訴人以其對法律上見解之歧異，就原審取捨證據、認
    定事實之職權行使，指摘其為不當，均無可採。(五)綜上所述
    ，上訴論旨，仍執前詞，指摘原判決此部分違背法令，求予
    廢棄，為無理由，應予駁回。
六、據上論結，本件上訴為無理由。依行政訴訟法第255條第1項
    、第98條第1項前段，判決如主文。
中    華    民    國    98    年    6     月    11    日
                    最高行政法院第四庭
                        審判長法官  劉  鑫  楨
                              法官  張  瓊  文
                              法官  黃  淑  玲
                              法官  劉  介  中
                              法官  曹  瑞  卿
以  上  正  本  證  明  與  原  本  無  異
中    華    民    國    98    年    6     月    11    日
                              書記官  吳  玫  瑩


司法院資訊處製作；財團法人民間司法改革基金會備份。
